【裁判字號】    88,上訴,1113
【裁判日期】    890502
【裁判案由】    妨害自由
【裁判全文】
臺灣高等法院臺中分院刑事判決          民國八十八年度上訴字第一一一三號
    上  訴  人  台灣台中地方法院檢察署檢察官
    上  訴  人
    即  被  告  丙○○
                丁○○
    右  一  人
    選任辯護人  張慶宗
右上訴人等因被告等妨害自由案件，不服台灣台中地方法院中華民國八十八年一月二
十日第一審判決（民國八十七年度訴字第一○四三號，起訴案號：台灣台中地方法院
檢察署民國八十七年度偵字第二一號），提起上訴，本院判決如左：
    主      文
原判決撤銷。
丁○○教唆以非法方法剝奪人之行動自由，累犯，處拘役伍拾伍日。
丙○○共同以非法方法剝奪人之行動自由，處拘役伍拾日。
    事      實
丁○○素行不佳，曾有多次犯罪前科，其中所犯之恐嚇取財罪、偽造文書罪及妨害兵
役罪分別經法院判處有期徒刑一年十月、六月及一月確定，嗣經本院定應執行刑為有
期徒刑二年四月確定，於民國（下同）八十三年六月十二日執行完畢。猶不知悔改，
復因庚○○積欠其賭債未還，即教唆其所經營茶葉行之受僱人丙○○將庚○○強押前
來解決，丙○○於受教唆後即起意以非法方法剝奪庚○○之行動自由，於八十六年十
二月十三日上午十一時許，陪同友人乙○○至台中市○○路○段九十一號臺灣臺中地
方法院檢察署（以下簡稱為台中地檢署）應訊時得知庚○○正好亦因另案至該署應訊
，即與陳通泰（業經原審法院判處拘役五十日確定在案）基於共同之犯意聯絡，俟庚○○應訊完畢，與友人甲○○一同走至台中地檢署門口右邊之自由路旁庚○○所有停
放在該處之車牌Ｓ六－○八九七號自用小客車，並上車坐於右前座而尚未關門，甲○○亦坐於駕駛座之際，丙○○及陳通泰等二人即上前攔阻，由陳通泰雙手交叉抱胸並
插入衣服內立於車邊，丙○○則以右手頂住車門不讓庚○○關車門，左手插入其所穿
之外套內，作勢欲拔槍狀，並對庚○○等二人恫嚇稱「如果不跟我們走，就要讓庚○○死」等語，致使庚○○等二人心生畏懼，此時甲○○見狀乘機衝出車外逃跑，陳通
泰則迅速將庚○○推至駕駛座，並與丙○○進入車內，由陳通泰坐於駕駛座旁命令庚○○依照其所指示之方向行駛，以此非法方法剝奪庚○○之行動自由，欲將庚○○押
往台中縣太平市頭坑某處，交予正在該處賭博之丁○○處理，當車行至台中縣太平
市○○路○段時，丙○○即令庚○○坐後座，改由丙○○駕駛，嗣於當日上午十一時
三十分許，行至台中縣太平市○○路精武橋東端橋頭時，適有警方執行路檢盤查，庚○○即趁機逃脫，並報警查獲。案經台中縣警察局霧峰分局報告臺灣臺中地方法院檢
察署檢察官偵查起訴。
    理      由
一、訊據上訴人即被告（以下簡稱為被告）丁○○坦承上訴人即被告（以下簡稱被告
    ）丙○○係其所經營茶葉行之受僱人及被害人庚○○積欠其賭債未還等事實不諱
    ，惟矢口否認有非法剝奪他人行動自由之犯行，辯稱：渠於案發當時雖在台中縣
    太平市頭坑友人之住處賭博，但並未唆使丙○○去強押被害人，當天係丙○○
    陪同友人乙○○前往台中地檢署應訊後，巧遇被害人始主動邀同被害人前往上開
    山區與渠商談債務問題，並非渠所唆使云云。被告丙○○亦坦承係丁○○之受僱
    人及知悉被害人積欠丁○○賭債未還等事實不諱，惟矢口否認有非法剝奪他人行
    動自由之犯行，辯稱：案發當天係陳通泰找渠陪同其友人乙○○到台中地檢署應
    訊後，遇到被害人及其友人甲○○，渠攔下被害人係問及賭債之事，當時渠僅說
    最好當事人當面說清楚，被害人應允後，渠始打電話給被告丁○○，知道丁○○
    在山區後，被害人始跟渠等欲去找丁○○，當時係被害人自願跟渠等去的，並非
    渠等強押云云。惟查右開犯罪事實業據被害人指訴綦詳，核與證人甲○○結證「
    案發當天（八十六年十二月十三日十一時許）是庚○○開他的車子至台中找我，
    因他台中不熟才由我開車載他去應訊，我們應訊完，我用搖控器開車門，庚○○
    他自己開車門上車，已坐上車，要關上車門的時候，有兩個人衝過來，一個人是
    雙手交叉抱胸插進衣服裏，另一個人右手頂住車門不讓庚○○關門，左手插進外
    套內好像要拔槍的樣子，當時我已打開車門坐上駕駛座了，所以看的很清楚」、
    「當時那二名男子說如果我們不跟他們走，就要讓庚○○死，我們聽了會害怕，
    那是由那位用手頂住車門之人講的，我因害怕才乘機逃出車門就跑了，庚○○在
    車內沒辦法逃跑，我逃了一段距離後反過身來看，車子（指上開Ｓ六－○八九七
    號自用小客車）是庚○○開的」及「丙○○衝到我們車子停放處時，有講要我們
    去見『臭頭仔』，我聽庚○○講過丁○○之外號叫『臭頭仔』，丙○○用手頂住
    車門即係不讓我們離去之意，他是在台中地檢署門口右邊之自由路旁攔住我們的
    」各等語相符（見本院卷第一○二頁至第一○三頁）。次查被告丙○○於警訊時
    亦自承「是庚○○欠我們老闆『臭頭仔』賭債，我們是叫他出來與老闆說清楚」
    「陳通泰有叫庚○○照他講的方向走，當時我們是要帶庚○○到東山山區（應係
    太平市頭坑山區之誤）我老闆是要看庚○○到底要什麼時候還這筆賭債，我老
    闆是在那裏等我們」等情（見偵查卷第十七頁反面至第十九頁）。第查共同正犯
    陳通泰確因參與上開非法剝奪被害人之行動自由，因而經原審法院判處拘役五十
    日確定在案，亦有該院八十七年度訴字第一○四三號刑事判決一份附卷可按（見
    原審卷第一五○頁至第一五一頁）。矧查被告丙○○縱係被告丁○○經營茶葉行
    之受僱人，但與被害人並無任何過節，苟非被告丁○○之唆使，其豈會知悉被害
    人積欠被告丁○○賭債？又豈會甘冒法紀公然於台中地檢署門口強押被害人至山
    區欲交予被告丁○○處理？益證被告丁○○等二人上開所辯顯係飾卸之詞，不足
    採信，是罪證明確，其二人犯行均堪以認定。又共同正犯陳通泰雖供稱案發當天
    並未強押及恐嚇被害人等語，但其係共同正犯，不免有護之詞，故其供詞並不
    足取。另證人乙○○雖證稱案發當天被告丙○○曾陪其到台中地檢署應訊，但其
    於被告丙○○遇到被害人後即離開，並不知當天究係發生何事（見本院卷第五○
    頁反面），是亦無法資為有利於被告等二人之證明。又被害人雖迭經本院傳喚及
    囑託臺灣雲林地方法院傳拘無著，但因其於警訊時已供述明確，故並不影響本件
    事實之認定，均併此明。
二、核被告丁○○所為係犯刑法第二十九條第一項、第三百零二條第一項之教唆非法
    剝奪他人行動自由罪。被告丙○○所為係犯刑法第三百零二條第一項之非法剝奪
    他人行動自由罪，其與陳通泰間具有犯意聯絡及行為分擔，均為共同正犯。至其
    同時對被害人及甲○○等二人為恐嚇行為，係同種想像競合犯。另其恐嚇被害人
    之行為包含於非法剝奪被害人行動自由之同一意念中，已為非法剝奪行動自由罪
    吸收，不另論罪。又被告丁○○素行不佳，曾有多次犯罪前科，其中所犯之恐嚇
    取財罪、偽造文書罪及妨害兵役罪分別經法院判處有期徒刑一年十月、六月及一
    月確定，嗣經本院定執行刑為有期徒刑二年四月確定，於八十三年六月十二日執
    行完畢，有本院被告全國前案紀錄表足按，其於五年之內再犯本件之罪，為累犯
    ，應依法加重其刑。原審予以論罪科刑，固非無見，惟查案發當時被告丙○○係
    以右手頂住被害人上開自用小客車之右前車門，左手插入其所穿之外套內，作勢
    欲拔槍狀，業據證人甲○○證述在卷，已如前述，原審認被告丙○○係以左手抱
    胸而右手置於外套口袋內作勢欲拔槍狀，核與事實不符，已有未合。次查原審認
    被告丁○○並無教唆之犯行而為無罪之判決，亦有可議。被告丙○○上訴意旨仍
    執前詞，否認犯罪，及檢察官上訴意旨指摘原審判決被告丙○○無罪不當（原審
    此部分係為有罪判決），雖均無理由，但檢察官上訴意旨指摘原審判決被告丁○○無罪不當，則非無理由，且原判決復有上述可議之處，應由本院將原判決予以
    撤銷改判。爰審酌被告等二人犯罪之動機、目的、手段、所生之危害及犯後否認
    犯罪等一切情狀，分別量處如主文第二項、第三項所示之刑，以示懲儆。
三、公訴意旨另以：因被害人庚○○欠被告丁○○賭債拒不償還，被告丁○○於八十
    六年十一月間某日，教唆不詳姓名綽號「阿偉」之男子與不詳姓名之男子三名，
    在彰化縣某地，強押庚○○至台中市某茶藝館後，被告丁○○即向該四名男子稱
    ：「賭債可以不要，將他手腳剁掉，再將人埋掉」等語，而庚○○即被該四名男
    子押往台中市大坑山區，因庚○○向綽號「阿偉」之人苦苦哀求並答應還錢，綽
    號「阿偉」之人即以電話與被告丁○○聯絡，庚○○即遭該四名男子押至彰化縣
    某地關禁，並強迫庚○○簽下六百三十五萬元之本票，庚○○再叫人拿二百萬元
    支票及三張面額共一百廿九萬元之遠期支票，前去贖人，但綽號「阿偉」之人以
    沒有現金，仍拒不放人，再帶庚○○至雲林縣虎尾鎮住處及台中市等地籌得二十
    萬元現金後，被告丁○○再限令庚○○承諾二天內籌得六百三十五萬元現金，否
    則要對庚○○之家人不利，至此始放庚○○返家，因認被告丁○○此部分亦涉有
    教唆非法剝奪他人行動自由之罪嫌云云。按犯罪事實應依證據認定之，無證據不
    得推定其犯罪事實，刑事訴訟法第一百五十四條定有明文。又認定不利於被告之
    事實，須依積極證據，苟積極證據不足為不利於被告事實之認定時，即應為有利
    於被告之認定，更不必有何有利之證據。另告訴人之告訴，係以使被告受刑事訴
    追為目的，是其陳述是否與事實相符，仍應調查其他證據以資審認（最高法院三
    十年上字第八一六號判例及五十二年台上字第一三○○號判例參照）。本件公訴
    人認被告丁○○涉有此部分犯行，無非係以被害人庚○○於警訊時之指述為其唯
    一論據。惟訊據被告丁○○堅決否認有此部分教唆非法剝奪他人行動自由之犯行
    ，辯稱：本件係因被害人，案外人戊○○及一名綽號叫「董事長」之不詳姓名者
    等人共積欠渠賭債六百多萬元，案發當天（八十六年十一月間某日）係戊○○約
    渠至彰化縣埤頭鄉即其住處要會帳，因當天渠沒有空，故始要「阿偉」先去拿，
    被害人在該處計簽發三張面額共計六百三十五萬元之本票給「阿偉」，該本票係
    被害人所自願簽發後交給「阿偉」的，並無任何人對被害人施以脅迫，被害人亦
    無另簽發二百萬元及一百二十九萬元支票之事，又被害人簽完本票後始至台中市
    ○○路與北平路口之「百家莊」茶藝館繼續商談賭債清償事宜，渠係半小時後始
    至該茶藝館，因被害人在此之前連續數天已賭贏數百萬元現金，此次賭輸僅簽本
    票，故渠表示不能同意，雙方確有爭吵，惟確無強押及脅迫之情事，苟係強押豈
    可能帶至出入頻繁之茶藝館，渠當時僅在該茶藝館停留約半個小時，被害人表示
    願先籌部份現款，乃外出典當其手錶得款二十萬元，並非如公訴人所稱係渠帶被
    害人至雲林縣虎尾住處及台中市等地籌得二十萬元現金（從台中市至雲林縣虎尾
    鎮往返絕不可能僅三十分鐘之時間）後，渠再限令被害人承諾二天內籌得六百三
    十五萬元現金，否則將對其家人不利等情，被害人庚○○確係自願將其勞力士錶
    典當得款後，即與「阿偉」等再至雲林縣西螺鎮○○○○道附近「國華」之住處
    商討賭債清償事宜，期間被害人討價還價約一個多小時，並無任何強暴脅迫之情
    事，渠亦未對被害人說上開恐嚇之言語云云。經查證人戊○○於原審及本院調查
    時分別到庭結證稱：「我及及庚○○等四人與丁○○賭博共輸給丁○○六百多萬
    元，我與另一人交給庚○○現金一百多萬元，約定由庚○○到我彰化縣埤頭鄉家
    裡償還賭債給丁○○，丁○○叫『阿偉』來拿，當時庚○○是自己拿本票出來簽
    ，共簽下六百三十五萬元，並無人強迫他簽本票，後來我就跟庚○○一起去台中
    市百家莊茶藝館與丁○○會帳，庚○○自己說他要出去籌錢，離開約半小時後回
    來說是去當手錶當了二十萬元現金，丁○○並沒有對庚○○說恐嚇之話」等語（
    見原審卷第五十頁、第六十頁反面至第六十一頁反面及本院卷第五十一頁反面至
    第五十二頁）；另證人即戊○○之父陳正宗亦到庭證稱：「我兒子戊○○曾約庚○○到我彰化縣埤頭鄉家中，我有聽到他們在談賭債及簽本票之事，還和他們泡
    茶，之後戊○○和庚○○一起離開，庚○○並非被人押至家裡，也沒人強迫他簽
    本票」等語（見原審卷第一百零四頁至第一百零五頁）。此外復查無其他確切證
    據足以證明被告丁○○確有此部分教唆以非法方法剝奪被害人行動自由之犯行，
    殊難以被害人於警訊時之空口指訴，即遽令被告丁○○擔負此部分罪責，是被告
    丁○○此部分犯罪並不能證明。惟因公訴人認此部分犯罪與前開科刑部分係屬具
    有連續關係之裁判上一罪，故不另為無罪之諭知，亦附此說明。
四、據上論斷，應依刑事訴訟法第三百六十九條第一項前段、第三百六十四條、第二
    百九十九條第一項前段，刑法第二十八條、第二十九條第一項、第二項、第三百
    零二條第一項、第四十七條，罰金罰鍰提高標準條例第一條前段，判決如主文。
本案經檢察官己○○到庭執行職務。
中      華      民      國    八十九     年      五       月     二     日
                                  臺灣高等法院臺中分院刑事第八庭
                                        審判長法  官  羅  得  村
                                              法  官  林  輝  煌
                                              法  官  劉  榮  服
右正本證明與原本無異。
如不服本判決應於收受送達後十日內向本院提出上訴書狀，其未述上訴之理由者並
得於提起上訴後十日內向本院補提理由書（均須按他造當事人之人數附繕本）。
                                              書記官  林  玉  惠
中      華      民      國    八十九     年      五       月     三     日
附錄條文：
刑法第三百零二條第一項：
私行拘禁或以其他非法方法，剝奪人之行動自由者，處五年以下有期徒刑、拘役或三
百元以下罰金。
                                                                        Ｆ


司法院資訊處製作；財團法人民間司法改革基金會備份。
